【裁判字號】    91,上重更(二),110
【裁判日期】    920910
【裁判案由】    懲治盜匪條例等
【裁判全文】
臺灣高等法院花蓮分院刑事判決              九十一年度上重更(二)字第一一號
    上  訴  人  臺灣臺東地方法院檢察署檢察官
    被      告  辛○○
    指定辯護人  丙○○律師
右上訴人因被告盜匪等案件，不服臺灣台東地方法院八十六年度重訴(一)字第四九號中
華民國八十七年九月十一日第一審判決（起訴案號：臺灣台東地方法院檢察署八十六
年度偵字第一五三五、八六二號），提起上訴，經判決後，由最高法院第二次將其中
盜匪及妨害自由部分撤銷發回更審，本院更為判決如左：
    主  文
上訴駁回。
    理  由
壹、妨害自由部分：
  一庚○○部分：
    (一)公訴意旨略以：被告辛○○於民國（下同）八十五年五月間，與有概括犯意聯
      絡之宋鴻文、周志榮、毛志龍、卞昭荃、李昭慶與綽號「維士比」之不詳姓名
      年籍男子，共同強押庚○○至臺北縣永和市○○路一０六號一樓，將庚○○鎖
      在房內而剝奪其行動自由，毆打庚○○並恐嚇稱：若不將永陸計程車無線電臺
      交辛○○管理的話，要讓庚○○死無葬身之地，也不能在北部地區經營任何生
      意等語，使庚○○心生畏懼云云。
    (二)惟按告訴人之告訴，係以使被告受刑事訴追為目的，是其陳述是否與事實相符
      ，仍應調查其他證據以資審認；又認定犯罪事實，所憑之證據，其為訴訟上之
      證明，須於通常一般之人均不致於有所懷疑，而得確信其為真實之程度者，始
      得據之為有罪之認定，倘其證明尚未達到此一程度，而有合理性懷疑之存在時
      ，即無從為有罪之認定（最高法院五二年度台上字第一三００號、七十六年台
      上字第四九八六號判例參照）。
    (三)查本案被害人庚○○於八十五年十月八日在台北縣警察局永和分局刑事組偵訊
      時（臺灣板橋地方法院檢察署八十六年度偵字第三二一三號影印卷第十九頁）
      稱：「（辛○○等人有無不法行為？）因辛○○平日即經營地下錢莊收取高利
      ，所以我乃向劉某借貸新台幣三百萬元，並言明三個月償還，直至我償還劉某
      剩下三十萬（元）時，劉某即向我表示，所剩餘之三十萬元，要我連本帶利一
      次還清，共四十萬（元），即要佔據我所有之永陸計程車無線電台，劉某並於
      『八十五年五月間』教唆手下將我強押到其堂口毆打，並恐嚇我若不將永陸計
      程車無線電台交其管理的話，將死無葬身之地，不得在北部地區經營生意，終
      日不得安寧，接著並將我毒打一頓，我在懼於劉某淫威下不得以才將永陸計程
      車無線電台交由劉某管理，事後劉某並恐嚇我不得報警。」；嗣於八十六年二
      月二十五日檢察官訊問時稱：「（你們之間有無金錢往來？）有。在八十三年
      一月，我向辛○○借三百萬元，並約定到八十五年四月二十日要一次還清三百
      萬元，當初是我一個人到辛○○的家向他借了三百萬元的現金，當初只有我們
      二人。而以六個月一次到期，我經濟不好時，再換新票給他。一百萬元每個月
      利息是三萬元。我三百萬元都已還清楚了。在八十五年四月二十日票到期了，
      但我仍無法還錢，他就找人來，並約定八十五年五月要一百萬元，六月二十日
      要還五十萬元，七月二十日要還五十萬元，八月二十日要還五十萬元，九月二
      十日再還五十萬元。但在八十五年五月二十日我還了一百萬元給他後，他又改
      口要每天還他五萬元，最後一筆是八十五年七月十日的八十萬元也還清，『八
      十五年七月五日』在永利路我公司他帶了很多人，但是他打我。『八十五年五
      月份』他又將我關在電台的房內。而『八十五年四月份』又叫人看管我，叫我
      不准行動，後來是永和三組的人幫我開門，將我帶出來。」（見上揭第三二一
      三號偵查影印卷第一五一頁至一五二頁）；嗣後於八十七年七月十七日一審訊
      問時稱：「（起訴被告夥同多人打你並關你事，對此有何意見？）是二個時間
      ，『八十五年七月初』在我永利路公司，叫毛志龍看住我，第二天他與我在我
      公司二樓房間裡面，外面反鎖，他怕我跑掉，就是談以前債務，我沒看到他叫
      人反鎖，也不知何人反鎖，第一天他叫來的人及公司員工有一、二十人，我根
      本沒辦法出去，直到我太太報案叫刑事組的人來帶我出去．．．」（見一審卷
      (二)第三八四頁正反面筆錄）；於九十一年五月一日本院前審（更(一)審）訊問時
      稱：「（被告有無恐嚇及妨害你的自由？）沒有，應該是宋鴻文主使的，當時
      被告也不在場，宋鴻文是我的司機，車行及無線電台都是我的，我只有要轉讓
      無線電台給被告，並沒有要轉讓車行給被告。」、「（為何你剛才講的和你於
      警訊、偵查中所言不一致？）就我事後瞭解應該是宋鴻文在後面主使的。」、
      「（對檢察官起訴被告強押你到永和市○○路一０六號一樓，將你鎖在房內，
      並恐嚇你的犯罪事實有何意見？）有這樣的事實，但是是宋鴻文主使的，並非
      被告，況且被告當時也不在場，至於當時是何人放話，因為人很多，所以我也
      不知道是誰講的。」、「（被告到底妨害你自由幾次？）我被妨害自由二次，
      一次就是剛才法官問的事實，另外一次就是隔一、二天之後，宋鴻文將我和被
      告反鎖在房內，後來我太太才去報警把我救出來，這都不是被告做的。」（見
      本院更(一)卷第二一八、二一九頁），前後關於被告何時及如何對伊妨害自由之
      供述一再反覆，其證詞之憑信性已經不高。且被告一再堅稱伊被關在電台那次
      是伊太太報警由刑事組的人來將伊救出，惟經本院函請台北縣永和分局查復，
      並分別傳訊及囑託台灣板橋地方法院訊問當時永和分局刑事組員警甲○○、陳
      鳳德調查結果，俱查無任何有關庚○○遭被告關在永和市○○路一○六號二樓
      ，嗣後因庚○○配偶報請刑事組人員營救之紀錄（見本院更(二)卷所附永和分局
      各次復函及訊問證人筆錄之記載），益徵被告九十二年八月二十七日於本院審
      理時所辯：「．．．我與庚○○二個人一起被鎖在裡面，那個地方是庚○○的
      公司及住家，因他欠我錢（借三百萬元，已借了二年多了），我一個人去討債
      ，我們是在房屋內討論這個事情，這段期間我都有斷斷續續向他要錢，但（庚○○）每次都失信，我們就約了明天（還錢），因為銀行第二天才開門，我就
      說陪他到明天，我們約了第二天才去，他就同意了，但到第二天的時候，房門
      就打不開了，結果他就打電話給他的老婆來開的。」、「他太太沒有帶警察來
      。」、「宋鴻文睡樓下，庚○○問他為何將門鎖著，他說沒有啊，只是勾著而
      已。」等情，尚非全然無據。
    (四)綜上所述，前揭公訴意旨所指被告涉嫌之犯罪事實，除告訴人庚○○前後不一
      之指訴外，並無任何證據足以證明確有其事，依前揭(二)之說明，自不得對被告
      為有罪之認定，原審就此部分判決被告無罪，核無違誤。
  二戊○○部分：
    (一)公訴意旨略以：辛○○因與戊○○有債務糾紛，乃於八十五年九月底某日，夥
      同宋鴻文（已死亡）、周志榮將戊○○強留在台北縣永和市○○路一○六號一
      樓而剝奪其行動自由，並對戊○○恐嚇稱：若不還錢就要打人等語，戊○○因
      而心生畏懼而簽發面額十一萬元本票交付辛○○云云。
    (二)惟按告訴人之告訴，係以使被告受刑事訴追為目的，是其陳述是否與事實相符
      ，仍應調查其他證據以資審認；又認定犯罪事實，所憑之證據，其為訴訟上之
      證明，須於通常一般之人均不致於有所懷疑，而得確信其為真實之程度者，始
      得據之為有罪之認定，倘其證明尚未達到此一程度，而有合理性懷疑之存在時
      ，即無從為有罪之認定（最高法院五二年度台上字第一三００號、七十六年台
      上字第四九八六號判例參照）。查被害人戊○○於八十五年十二月六日於新生
      派出所警詢時明確指證稱：「於八十五年九月底凌晨約二時在北市○○街、西
      園路口跟蹤我至板橋市○○街強押我至永和市○○路一○六號二樓。」、「是
      『宋鴻文』強押我至永和市○○路一○六號二樓，被押上址後，當時尚有辛○○、周志榮在場，而當他們三人輪流以恐嚇之詞要我馬上還錢，否則將唆使兄
      弟讓我不得好死，當時我一直拜託他們給我時間還錢，他們不肯，且一再恐嚇
      我，說我們四海幫的不是好惹的，你再不籌錢，使你用抬的出去等恐嚇之詞，
      但我一直籌不出錢，後來他們才在當天早上九時放我走，且說錢要在三天內還
      清，否則不得好死。」（見前揭偵查卷第二○頁、第七二頁）；惟嗣後於八十
      六年三月十二日在臺灣板橋地方法院檢察署檢察官訊問時則稱：「（八十五年
      九月底是否因欠永陸汽車的裝機費被人強押還錢？）有．．．是『辛○○』一
      人在板橋市○○街上車，要我載回公司，並要我和他結算一下，但我無法還錢
      ，他不願放我回來，後來我因聯絡朋友與辛○○協商才放我出來。本票是我當
      天簽的，金額是十一萬元，當時辛○○有在場，其他人我不認識．．．」（見
      前揭偵查影印卷第一八七頁），其前後兩次供述雖均明確指證被告犯罪，惟其
      中關於案發當日究係何人及如何強押伊前往永和市○○路一○六號二樓之重要
      陳述，竟然完全不同。其嗣後於一審審理時更改稱：當時伊載客至萬華，庚○○叫一個司機攔我去永陸計程車行，到車行時，己○○說我欠車行十幾萬元，
      沒錢不能回去，我當時簽發一張本票給他們，我不認識被告，不是他押我的等
      語（見原審卷第一宗第四十七頁反面及第四十八頁、台灣板橋地方法院上開案
      卷第一宗第六十四頁）；於本院更一審審理時亦再次到庭明確指證伊係欠庚○○車行之行費及無線電裝機費外，並當庭指認被告並非當日押伊到車行簽本票
      之人（見本院更一審九十一年三月二十七日訊問筆錄），其陳述前後一再反覆
      ，且核與證人己○○於原審及另案在台灣板橋地方法院審理時所證：當時是庚○○叫宋鴻文去帶戊○○來的，我和戊○○談其積欠之債務，後來戊○○有簽
      發一張十一萬元之本票以供保證之用，被告當天根本沒有在場等語（見原審卷
      (一)第一五八頁反面、卷(二)第二八九頁、台灣板橋地方法院上開案卷(一)第六十五
      頁）；宋鴻文於原審囑託台灣桃園地方法院訊問時所證：該款是戊○○積欠庚○○的，庚○○通知各司機幫忙，後來找到戊○○，當時有己○○在場，此本
      票是戊○○簽發給己○○的，而不是給被告的等情（見原審卷(二)第二七二頁反
      面、第二七三頁）；周志榮於原審囑託台灣台北地方法院訊問時所證：戊○○
      當時本人來公司是談債務的事，沒有人出言恐嚇他，他簽發上開本票是要給庚○○的，不是要給被告的等情不符（見原審卷(二)第二五八頁反面、第二五九頁
      ），顯難採信。
    (三)另依警詢筆錄之記載，證人周志榮雖於八十六年一月三十一日在台北縣警察局
      永和分局刑事組應訊時證稱：「．．．我有看到宋鴻文將戊○○強押回永和永
    利路之堂口之後，宋鴻文即聯絡辛○○回來，他們二人即出言恐嚇戊○○如不
      還錢的話，即要郭某死的很難看．．．」（見前揭偵查卷影印卷第十五頁），
      惟對照其於當日解送臺灣板橋地方法院檢察署檢察官訊問時所稱：「我沒有參
      與，但我有看到宋鴻文帶戊○○到永利路一○七號，我不知他們如何商談。」
      等情以觀（見前揭偵查影印卷第一二七頁），其陳述前後顯然並不一致，而其
      先前於警詢中所為之陳述，又無較其嗣後陳述可信之特別情況，依修正刑事訴
      訟法第一百五十九條之二之反面解釋，其之前於警詢中所為陳述，亦顯然不足
      以作為不利於被告之證據。
    (四)此外，本院復查無其他證據足以證明被告有庚○○所指訴之前開犯罪，依前揭
      (二)之說明，自不得對被告為有罪之認定。原審認公訴意旨所指被告此部分犯罪
      不能成立，核無違誤。
  三丁○○部分：
    (一)公訴意旨略以：被告因不滿丁○○不願加入永陸計程車無線電臺，竟於同年十
      月二十五日夥同李昭慶及二不詳姓名年籍男子在臺北縣永和市○○路五巷內，
      毆打丁○○並恐嚇稱：我們叫你怎樣，你就怎樣等語，使丁○○心生畏懼而不
      敢還手云云。
    (二)按告訴人之告訴，係以使被告受刑事訴追為目的，是其陳述是否與事實相符，
      仍應調查其他證據以資審認。訊據被告矢口否認其有公訴意旨所指此部分犯行
      ，共同被告李昭慶於原審囑託台灣桃園地方法院訊問時及另案在台灣板橋地方
      法院訊問時之堅稱：當時伊及被告均有在現場，是庚○○叫伊陪被告一起去的
      ，伊當時要拆走丁○○之無線電機台，但丁○○不肯，其乃自行起意與之發生
      互毆，並非受辛○○教唆，且現場並未聽到有人出言恐嚇丁○○等語（參原審
      卷(二)第二七八頁反面、台灣板橋地方法院上開案卷(二)第二二０頁），本院復查
      無任何證據足以證明丁○○前開指訴為真實，自屬不能證明被告犯罪，原審認
      被告不成立此部分犯罪，並無不當。
  四乙○○部分：
    (一)公訴意旨略以：被告因認乙○○所經營文柏交通有限公司之員工陳義郎編造不
      利於永陸無線電臺之謠言，乃於八十六年一月二十二日與周志榮先後打電話向
      乙○○恐嚇稱：若不將陳義郎帶至永陸無線電臺，渠等要打死一個人比打死一
      隻蒼蠅還容易，且要帶人砸毀文柏公司之計程車等語，使乙○○心生畏懼云云
      。
    (二)訊據被告堅決否認此部分犯行，並辯稱：周志榮有無恐嚇乙○○夫妻，伊並不
      知情，但伊於八十六年一月二十二日並未在電話中以上開言詞恐嚇之等語。證
      人即被害人乙○○之妻蘇秀菊於原審囑託台灣板橋地方法院訊問時證稱：案發
      當時，有人打電話給伊說，若不將陳義郎帶至永陸計程車無線電臺，渠等要打
      死一個人比打死一隻蒼蠅還容易，且要帶人砸毀文柏公司之計程車，伊當時即
      轉告其夫乙○○，但伊不知是何人講的電話，是男性的聲音，年約四十餘歲，
      在電話中，那個人說是永陸的，沒有說他姓什麼。被害人乙○○於前開囑託訊
      問時亦指稱：當時伊妻的確有接到該電話，那個人自稱是姓周，伊因而心生畏
      懼等語（均參原審卷第二宗第二四五至二四七頁）。證人即共同被告周志榮於
      原審囑託台灣台北地方法院訊問時供稱：當時因電台改制，要做制服，乙○○
      他們不願意，對外說永陸要倒了，伊有在電話中罵「三字經」，並說不裝就好
      ，為何對外散佈那些話，但並未說上開恐嚇的話等語（參原審卷第二宗第二五
      九頁）。被告上開辯解，核與證人周志榮前揭證言尚無歧異。又依被害人乙○○夫婦及證人周志榮前揭證言可知，上開電話確係周志榮所打。又被害人乙○○於偵查中雖證稱：被告於上開時地，有打電話給伊太太，講上開恐嚇的話云
      云（參偵查卷第一宗第一七七、一七八、一八八頁），但其此項指述顯與證人
      即其妻蘇秀菊及其本人之上開證詞不一致，前後矛盾，自非可採。此外，本院
      復查無其他積極證據證明被告有此部分犯行，原審就此部分諭知無罪，自無不
      當。
貳：盜匪部分：
  一公訴意旨略以：被告於八十五年八月一日在臺北縣永和市○○路一０六號一樓脅
    迫庚○○，致使庚○○不能抗拒而簽立協議書將庚○○所有之永陸計程車無線電
    臺以三百五十萬元出資賣予辛○○，實則辛○○並未支付買賣價金，被告因而無
    償取得永陸計程車無線電臺，因認被告辛○○涉犯刑法第三百零二條第一項、第
    三百零四條第一項、第三百零五條之妨害自由及懲治盜匪條例（按已於九十一年
    一月三十日公布廢止）第五條第一項第一款之普通盜匪罪嫌云云。
  二經查：被害人庚○○於警訊時指稱：伊向被告借用三百萬元，伊清償至只剩三十
    萬元時，被告說如果無法一次償還，則上開無線電台就歸其所有，伊在被告暴力
    脅迫之下，只好在合約書上註明被告擁有該電台四千萬元之股份，並將該電台交
    其管理云云；嗣後於偵查中則稱：「當初被告叫我將保全公司的股份百分之六十
    交給蔡冠倫，被告並說我若不簽協議書就要打我，當初是因為怕被告來找我，才
    簽的」云云（參偵查卷第(一)第十九、一五二、一五三頁）；嗣後庚○○於八十七
    年七月十七日另以證人身分在原審證稱：「八十五年七月十五日．．．，陳其光
    （應為己○○之誤）向我說蔡冠倫要我另一保全公司百分之七十的股權，所以己○○說不要讓蔡冠倫介入我的公司，透過他（指己○○）與蔡冠倫談條件將電台
    讓他經營，所以才有協議書，是沒有脅迫，．．．，被告並沒說我不讓電台就要
    打我。」等語（參見原審卷第二宗第三八六頁）；於九十一年五月一日本院更(一)
    審時又改稱：「‧‧‧就是被告幫我將退票拿回來，所以我將無線電台轉讓給他
    經營，他並沒有脅迫我寫合約書，是我自己願意讓渡給他的」等語（見本院更(一)
    審卷第二二０頁訊問筆錄）。是庚○○先前關於被告如何脅迫伊簽訂「協議書」
    之重要陳述，前後已經並不一致，核與證人己○○於原審審理時所證：庚○○因
    另欠他人債務，伊拿庚○○票據去找庚○○，庚○○提議由被告及中賢公司加入
    其等公司經營，被告原本不肯，伊告訴被告說此乃唯一能還錢之辦法，然因怕他
    債權人來討債，庚○○才對外聲稱這是四海幫的，被告並未對外講；在書寫卷附
    之協議書時，是因庚○○無錢發不出員工薪水，被告亦沒有錢，伊為使公司能營
    運，陸續拿出六百萬元給他們，要寫協議書時，是庚○○找伊前去，其內容是庚○○唸予伊紀錄，根本無任何脅迫情事等情不符（見原審卷(一)第一五八頁），庚○○嗣後更又否認被告有前述公訴意旨所指犯行。本院參照庚○○與被告間本有
    債務糾葛，雙方所簽訂之「協議書」又涉及無線電台及車行、保全公司股權之轉
    讓，金額龐大，所涉及之利益交換內情顯然並非單純，有該「協議書」之記載可
    稽（見前揭偵查影印卷第四○至四一頁協議書之記載），庚○○因雙方債務及契
    約糾紛發生嫌隙，乃至於誇大其事誣指被告犯罪，以圖減輕其契約責任之可能性
    不能完全排除，原審本諸罪疑唯輕之原則，認為不能證明被告有此部分犯罪，亦
    無不當。
  三本次最高法院發回意旨略以：「被害人庚○○於警詢及偵查中一再供稱其向被告
    借款週轉，並陸續清償債務，其後被告趁其財務困難時欲將永陸無線電計程車行
    占為己有，於八十五年五月、七月間將其拘禁、恐嚇並毆打，嗣脅迫其轉讓永陸
    無線電計程車行，其在被告之暴力脅迫下，心生畏懼，不得已於八十五年八月一
    日簽下協議書，將該車行轉讓予被告，實則被告未支付買賣價金等語。倘若屬實
    ，其於八十五年五至七月間既已處於被告等長期威嚇之下，則於八十五年八月一
    日簽訂轉讓車行之行為，縱與強盜罪之構成要件有間，但是否處於行動或意思自
    由受壓迫下不得已之行為？與被告前揭被訴妨害自由犯行有無繼續或連續犯之一
    罪關係？」指摘本院並未查明庚○○何以前後指訴不一，是否因被告參與犯罪組
    織四海幫，在有形、無形之心理威脅、畏懼報復之情形下所為，遽行判決被告無
    罪為不當，乃係以庚○○前揭之指訴情節屬實為前提，惟庚○○所為指訴不可盡
    信，已如前述，本院前審（更(一)審）又已經傳訊庚○○就其陳述反復之原因為調
    查（見壹、一(一)之記載），本院復查無任何證據足以證明庚○○係在有形、無形
    之心理威脅、畏懼報復之情形下而致前後供述不一之情形，自亦不得逕以推測之
    詞，遽認庚○○先前之指訴可信，亦併此一併敘明。
參、綜上所述，原審就前述被告被訴妨害自由及盜匪部分判決被告無罪，並無不當，
    檢察官仍執陳詞提起本件上訴，核無足取，其上訴應予駁回。
據上論斷，應依刑事訴訟法第三百六十八條，判決如主文。
本案經檢察官翟光軍到庭執行職務。
中      華      民      國    九十二    年      九      月      十      日
                                    審判長法官  謝  志  揚
                                          法官  陳  淑  媛
                                          法官  何  方  興
右正本證明與原本無異。
如不服本判決應於判決送達後十日內向本院提出上訴狀。其未敘述理由者，並應於提
出上訴狀後十日內向本院補提理由狀（須附繕本）。
                                        書記官  劉  妙  娘
中      華      民      國    九十二    年      九      月      十      日


司法院資訊處製作；財團法人民間司法改革基金會備份。
